臺灣臺中地方法院民事判決　　　　　　　99年度訴字第2293號
原　　　告　　聯邦商業銀行股份有限公司
法定代理人　　李憲章
訴訟代理人　　李宜融
　　　　　　　胡素真
　　　　　　　徐中一
被　　　告　　楊春梅
訴訟代理人　　鄭自立
上列當事人間請求清償借款事件，本院於民國100年9月1日言詞
辯論終結，判決如下：
    主  文
被告應給付原告新臺幣壹佰柒拾柒萬肆仟佰玖拾肆元，及自民
國九十二年十二月二十五日起至清償日止，按年息百分之八點九
六計算之利息，並自民國九十二年十二月二十五日起至清償日止
，按上開利率百分之二十計算之違約金。
訴訟費用由被告負擔。
    事實及理由
壹、程序方面：
一、按訴狀送達後，原告不得將原訴變更或追加他訴。但擴張或
    減縮應受判決事項之聲明者，不在此限，民事訴訟法第255
    條第1項第3款定有明文。查本件原告起訴原聲明請求「被告
    應給付原告新臺幣（下同）1,774,394元，及自民國92年12
    月24日起至清償日止，按年息9%計算之利息，暨自92年12月
    24日起至清償日止，依上開利率之20%計付違約金。」，嗣
    於審理中就利息部分當庭減縮為「自92年12月25日起算，利
    率按年息8.96%計算」。核屬減縮應受判決事項之聲明，依
    首揭民事訴訟法第255條第1項第3款規定，應予准許。
貳、實體方面：
一、原告起訴主張：
  (一)被告擔任第三人鄭自立之連帶保證人於86年6月19日向原告
    借款：(1)2,300,000元、(2)1,600,000元、(3)500,000元，上
    述事實茲有借據影本為證。
  (二)又訴外人蔡洪幸提供高雄市○○區○○段五小段825、826-1
    地號土地及20640建號建物（門牌：高雄市三民區○○○路
    51號3樓）為擔保品予原告，以第三人鄭自立為借款人，並
    以被告及訴外人蔡洪幸為連帶保證人，擔保第三人鄭自立於
    原告處所負之債務，惟第三人鄭自立於92年12月間向原告協
    議出售前開擔保品，由原告同意收取2,900,000元後，同意
    塗銷抵押權，第三人鄭自立並願就不足額部份分期償還，但
    原告同意塗銷抵押權後，第三人鄭自立並未依約分期攤還欠
    款，訖今仍積欠原告1,774,394元及自92年12月24日起至清
    償日止，按年息9%計算之利息，暨自92年12月24日起至清償
    日止，依上開利率之百分之二十計付違約金。而被告既為第
    三人鄭自立借款之連帶保證人，依法自應負連帶清償之責，
    爰依法提起本訴。
  (三)對被告抗辯之陳述：
  (1)查第三人鄭自立自90年7月10日起至92年12月24日止，共陸
    續繳款3,025,010元，第三人鄭自立各筆債權額皆計算至92
    年12月24日止，共積欠原告4,799,404元（詳如100年3月14
    日檢附債權額計算書），而原告於92年12月24日始完成帳務
    處理，第三人鄭自立尚積欠原告本金1,774,394元及自92年
    12 月25日起至清償日止按年息8.96%計算之利息，暨按上開
    利率20%計付之違約金。
  (2)又檢附債權額計算書債權額(三)之借據影本乙份及客戶貸放歷
    史明細表乙份，就債權額計算書債權額(三)359,611元部分，
    為第三人鄭自立繳息至89年11月21日，原告於90年6月29日
    依法加計7個月利息進行轉列催收款，轉列為催收款後，電
    腦帳上不會再計算利息，但第三人鄭自立仍應計付至清償日
    止之利息及違約金，而此筆債權已於92年12月24日全數清償
    ，附此敘明。
  (3)再關於被告辯稱第三人鄭自立已與原告和解，債務一筆勾銷
    部分，原告否認。當初雖有辦理塗銷抵押權，但欠款部分仍
    須分期清償，且被告訴代所稱以2,900,000元和解，已經折
    損原告銀行債權本金，原告不可能答應。
  (四)聲明：被告應給付原告1,774,394元，及自92年12月25日起
    至清償日止，按年息8.96%計算之利息，暨自92年12月25日
    起至清償日止，依上開利率之20%計付違約金。
二、被告則辯以：
  (一)當初第三人鄭自立是向原告借款4,400,000元，之後繳了5、
    6次後，每年都清償550,000元，之後92年間原告通知說只要
    再一次清償2,900,000元，所有債務就一筆勾銷。鄭自立即
    找人辦理過戶、貸款，最後貸款2,700,000元，並補足200,0
    00元。被告一直認為債務已清償完畢，也已經塗銷抵押權，
    且92年迄今第三人鄭自立都沒有變更電話，但至今都沒有人
    通知鄭自立尚積欠原告借款未清償。
  (二)又當初是由原告鳳山分行承辦人員吳國泰及代書辦理，吳先
    生及代書可為證，沒有書面資料。當初談和解時並無簽立和
    解書，但我一直認為清償完畢並塗銷抵押權即可。
  (三)聲明：原告之訴駁回。
三、兩造經法官試行整理並簡化爭點，結果如下：
  (一)不爭執事項：
  (1)第三人鄭自立於86年6月19日向聯邦銀行借款2,300,000元、
    1,600,000元、500,000元，被告並擔任上開三筆借款的連帶
    保證人。
  (2)第三人鄭自立於92年12月間有清償2,900,000元予原告。
  (3)第三人鄭自立前開借款1,600,000元、500,000元之本金、利
    息及違約金於92年12月24日均已清償完畢。
  (二)爭執事項：
  (1)原告主張第三人鄭自立所借款2,300,000元尚欠1,774,394元
    尚未清償，有無理由？
  (2)原告依照消費借貸請求權及連帶保證請求被告給付上開欠款
    1,774,394元，有無理由？
四、得心證之理由：
    本件兩造關鍵爭點在於原告是否已免除鄭自立本案之本金1,
    774,394元債務。按請求履行債務之訴，原告就其所主張債
    權發生原因之事實，固有舉證之責任，若被告自認此項事實
    而主張該債權已因清償而消滅，則清償之事實，應由被告負
    舉證之責任，此觀民事訴訟法第277條之規定自明（最高法
    院28年上字第1920號判例要旨參照）。復按主張權利成立之
    當事人，固應就權利成立之要件事實負證明責任，但倘義務
    人抗辯該權利存有障礙、排除或消滅事由發生，自應由義務
    人就所辯之障礙、排除或消滅事實負舉證證明之責，此乃民
    事訴訟關於舉證責任分配之法則。準此，如債務人抗辯債權
    人已免除債務之情事，自應負舉證證明之責。經查：
  (一)本件原告主張訴外人鄭自立委請被告擔任連帶保證人，於86
    年6月19日向原告借款2,300,000元，契約約定利率依原告銀
    行基本放款利率8.08％加碼年息1.17％計算（借款時為年息
    9.25％），按期付息，並依原告銀行基本放款利率變動而調
    整，未按期繳納本息時，除按上開利率計息外，自逾期之日
    起六個月以內加放款利率百分之十，逾六個月以上者，其超
    過六個月部分加放款利率百分之二十計付違約金之事實，業
    據原告提出借據及客戶貸放歷史明細表各1份在卷足憑，且
    為被告所不爭執，堪信為真正。
  (二)被告固不否認鄭自立前開三筆借款，於92年12月24日僅清償
    2,900,000元後即未再給付原告，然辯稱：當時鄭自立與原
    告公司協議清償該三筆借款時，原告公司之員工表示如可一
    次清償，鄭自立所欠原告公司之錢就一筆勾消，鄭自立即以
    2,900,000元與原告和解並清償完畢等語。原告對同意塗銷
    抵押權一事固不爭執，惟否認有免除本案債務之意思。按免
    除債務，須債權人向債務人表示免除其債務之意思，債之關
    係始歸消滅，此揆之民法第343條規定及最高法院20年上字
    第452號判例要旨可明。查，證人吳國泰於本院審理時結證
    稱：其於92年間在原告銀行債權管理部南區催收中心任職，
    擔任債權催收人員，鄭自立借款2,300,000元部分之催收係
    其所承辦，當時房地產法拍行情不好，其與鄭自立商量，要
    鄭自立自己賣屋可能價格會比較好，其向總行上簽呈，簽呈
    內容要看簽辦單，在92年間與鄭自立談該三筆借款及抵押物
    處理時，其並沒有向鄭自立或被告表示只要還2,900,000元
    ，其餘借款部分就不主張，因為這不是其權限，當時與鄭自
    立談抵押物處理及借款清償時，並無與鄭自立或被告簽立和
    解協議，原告方面是以拋棄抵押權之名義辦理塗銷，本件債
    務清償情形都是其與鄭自立談，最後達成協議時是其與鄭自
    立2人見面商談，協議達成後其再請證人莊耀仁找鄭自立辦
    理過戶等語（見本院100年7月4日言詞辯論筆錄）。另證人
    莊耀仁於本院審理時亦結證稱：本件抵押權拋棄及過戶是其
    辦理，當時是證人吳國泰請其辦理，其並不清楚鄭自立及被
    告與原告間債務履約情形，也不清楚鄭自立向原告借款後關
    於抵押權塗銷、債務清償及債權協議情形等語（見本院100
    年7月4日言詞辯論筆錄）。是以證人吳國泰、莊耀仁均無法
    證明原告有免除被告債務之意思甚明。且依原告所提出之92
    年12月27日簽呈第三項第三點及第四項均記載，鄭自立於抵
    押物之不動產賣出後價金2,900,000元償還原告後，就不足
    額部分鄭自立按月攤還10,000元等語明確，亦無從認定原告
    於鄭自立償還2,900,000元後，有免除鄭自立及被告該2,300
    ,000元債務其餘尚未清償部分之意思表示。是被告所辯原告
    有免除鄭自立前開借款未清償部分之債務一情未舉證以實其
    說，實難採信。
  (三)按稱消費借貸者，謂當事人一方移轉金錢或其他代替物之所
    有權於他方，而約定他方以種類、品質、數量相同之物返還
    之契約；借用人應於約定期限內，返還與借用物種類、品質
    、數量相同之物；遲延之債務，以支付金錢為標的者，債權
    人得請求依法定利率計算之遲延利息。但約定利率較高者，
    仍從其約定利率；當事人得約定債務人於債務不履行時，應
    支付違約金，民法第474條第1項、第478條前段、第233條第
    1 項、第250條第1項分別定有明文。再保證債務之所謂連帶
    ，係指保證人與主債務人負同一債務，對於債權人各負全部
    給付之責任者而言，此就民法第272條第1項規定連帶債務之
    文義參照觀之甚明。故連帶保證與普通保證不同，縱使無民
    法第746條所列各款情形，亦不得主張同法第745條關於檢索
    抗辯之權利（最高法院45年臺上字第1426號判例意旨參照）
    。本件訴外人鄭自立向原告借用前述金額，尚有如主文第1
    項所示之本金、利息及違約金未清償，且清償期已視為到期
    ，被告為其連帶保證人，揆諸前開說明，原告依消費借貸契
    約及連帶保證之法律關係，請求被告給付如主文第1項所示
    之本金、利息及違約金，即有理由，應予准許。
五、本件事證已臻明確，兩造其餘攻擊防禦方法，經審酌結果核
    與本判決之結論無影響，爰不予以一一論述，併予敘明。
六、訴訟費用負擔之依據：民事訴訟法第78條。
中    華    民    國    100    年    9    月    23    日
                  民事第一庭    法  官  戴博誠
正本係照原本作成。
如對本判決上訴，須於判決送達後20日內向本院提出上訴狀。如
委任律師提起上訴者，應一併繳納上訴審裁判費。
中    華    民    國    100    年    9    月    26    日
                                書記官  何俞瑩